【裁判字號】    89,重上更(三),265
【裁判日期】    900319
【裁判案由】    搶奪等
【裁判全文】
臺灣高等法院刑事判決                      八十九年度重上更(三)字第二六五號
    上  訴  人
    即  被  告  甲○○
    義務辯護人  乙○○
右上訴人，因搶奪等案件，不服臺灣桃園地方法院八十七年度訴字第二二四號，中華
民國八十七年八月十二日第一審判決（起訴案號：臺灣桃園地方法院檢察署八十六年
度偵字第一六二二六號、八十七年度偵字第四五五號）提起上訴，經判決後，由最高
法院第三次發回更審，本院判決如左：
    主  文
原判決關於搶奪及準強盜部分暨定執行刑部分均撤銷。
甲○○被訴搶奪及準強盜部分無罪。
    理  由
一、公訴意旨略以：被告甲○○於民國八十六年八月八日十七時四十分許，騎機車（
    戴黑色安全帽）行經新竹縣新豐鄉○○路「紅毛港餐廳」前，見被害人丁○○騎
    機車行經該處，並將皮包置於所騎機車之前置物籃內，竟意圖為自己不法之所有
    ，趁丁○○不及防備之際，搶奪丁○○前開皮包（內有身分證、提款卡、印章及
  現金新台幣三萬元）。八十六年十月二十二日十五時許，甲○○騎機車（戴黑色
    安全帽）行經新竹縣湖口鄉○○村○○鄰○○○○路，見丙○○騎機車行經該處
    ，並將皮包置於所騎機車之腳踏板處，竟意圖為自己不法之所有，將丙○○所騎
    之機車撞倒，趁丙○○不及防備之際，搶奪丙○○前開皮包，茲因重心不穩甲○○亦不慎倒地，丙○○見狀乃欲取回皮包，甲○○為防護贓物，竟出手將丙○○
    推倒在路旁之水溝中後逃逸，因認被告係犯刑法第三百二十五條第一項之搶奪罪
    嫌及刑法三百二十九條、第三百二十八條第一項之準強罪嫌云云。
二、按被告之自白，非出於強暴、脅迫、利誘、詐欺、違法羈押或其他不正之方法，
    且與事實相符者，得為證據。被告之自白，不得作為有罪判決之唯一證據，仍應
    調查其他必要之證據，以察其是否與事實相符。又犯罪事實應依證據認定之，無
    證據不得推定其犯罪事實；又不能證明被告犯罪者，應諭知無罪之判決；刑事訴
    訟法第一百五十六條第一項、第二項、第一百五十四條、第三百零一條第一項分
    別定有明文。又犯罪事實之認定，應憑真實之證據，倘證據是否真實尚欠明確，
    自難以擬制推測之方法，為其判斷之基礎；而認定犯罪事實之證據係指足以認定
    被告確有犯罪行為之積極證據而言，該項證據自須適合於被告犯罪事實之認定，
    始得採為斷罪資料，最高法院五十三年著有臺上字第六五六號、二十九年上字第
    三一０五號判例。且刑事訴訟上證明之資料，無論其為直接或間接證據，均須達
    於通常一般之人均不致有所懷疑，而得確信其為真實之程度，始得據為有罪之認
    定，若其關於被告是否犯罪之證明未能達此程度，而有合理懷疑之存在，致使無
    從形成有罪之確信，根據「罪證有疑，利於被告」之證據法則，即不得遽為不利
    被告之認定，亦有最高法院七十六年度臺上字第四九八六號判例可稽。其以情況
    證據（即間接證據）斷罪時，尤須基於該證據在直接關係上所可證明之他項情況
    事實，本乎推理作用足以確證被告有罪，方為合法，不得徒憑主觀上之推想，將
    一般經驗上有利被告之其他合理情況逕予排除，此觀諸最高法院三十二年上字第
    六七號自明。
三、公訴人認被告有搶奪及強盜之犯行，不外以被害人丁○○、丙○○之指述，並有
    黑色安全帽一頂扣案為其論據。惟訊據被告甲○○堅決否認有搶奪及強盜之犯行
    ，辯稱：伊未犯案，本案僅有「好像」跟「很像」做為證據，且在警局遭刑求等
    語。
四、經查：
（一）、本件搶奪及強盜之事實，固據被告甲○○於警局八十六年十月二十七日下午
        六時十分複訊時供承不諱，惟查渠於警局八十六年十月二十七日上午二時三
        十分初訊及移送檢察官偵查後至歷審調查、審理中，均始終未曾坦承前開犯
        行。另其於八十六年十一月十一日經警借提查案，則再供出搶奪三案，然因
        被害人指陳非被告行搶，經檢察官為不起訴處分在案。
（二）、被害人丁○○、丙○○於本院調查時，迭經傳喚訊無著，然據彼等以前之筆
        錄觀之。
        甲、被害人丁○○部分：被害人丁○○於警訊時供稱：伊於八十六年八月八
            日十七時四十五分，在新竹縣新豐鄉○○路紅毛港餐廳對面（王爺橋頭
            前）遭乙名陌生男子騎乙部輕機（車號不詳）顏色深色（廠牌不詳），
            該名歹徒戴黑色安全帽，深色上衣（單一顏色），黑色長褲年約三十至
            四十歲左右，中年人身材、體型微胖，因歹徒戴安全帽，沒有看到臉部
            分，祇看到背影云云（見臺灣新竹地方法院檢察署八十六年度偵字第九
            二０八號偵查卷第十二頁筆錄），又稱：「（如果現在再讓妳看到歹徒
        ，妳是否可認得出歹徒？）無法百分之百確認，因歹徒戴安全帽未看到
            臉部，指認有困難」云云（見臺灣新竹地方法院檢察署偵查卷第十四頁
            反頁筆錄），再稱：「：：他當時戴安全帽，但體型（背後）我能確定
            就是他無訛」云云（見臺灣新竹地方法院檢察署八十六年度偵字第九二
            ０八號偵查卷第十四頁反頁筆錄），並經指認被告未戴安全帽及戴安全
            帽之照片二幀無訛。嗣於檢察官偵查中陳稱：很像，戴安全帽也很像，
            ：：該人騎的機車是輕型的，車牌是綠色，車身自後看是深色的云云（
            見臺灣新竹地方法院檢察署八十六年度偵字第九二０八號偵查卷第三十
            八頁反面筆錄），原審調查時供稱：体型有像，其他的無法指認，因他
            頭套安全帽，但竹北分局的警方有告訴我，被告有承認搶我，可是我沒
            有親自聽到」云云（見原審八十七年度訴字第二二四號第三十九頁筆錄
            ），於本院前審調查時供稱：「我有說被告背後很像。因為我從後面看
            」及「（你是否辦法確認搶你係被告？）我係從背後看」云云（見本院
            八十八年度上更（二）字第五九四號卷第五十二、五十三頁筆錄）。
        乙、被害人丙○○部分：「我沒看到該車車號，只看到該車為豪邁（光陽、
            黑色），搶嫌上身穿深色牛仔裝，頭戴安全帽（黑色），身材略胖，高
            約一百六十五公分」云云（見臺灣新竹地方法院檢察署偵查卷第十五頁
            反面筆錄），又稱：「：：他當時戴安全帽未蓋住臉，所以面貌都可以
            看的清楚，我能確定是他無訛」云云（見臺灣新竹地方法院檢察署八十
            六年度偵字第九二０八號偵查卷第十七頁反面筆錄）。於偵查中檢察官
            訊問時則稱：當時他戴黑色安全帽，騎黑（色）機車，沒看清楚車牌」
            及「（（提示甲○○戴安全帽照片）是否此人？）是」云云（見臺灣新
            竹地方法院檢察署八十六年度偵字第九二０八號偵查卷第十七頁反面筆
            錄）；於原審調查時供稱：我不能確定，但我在警局中有指認相片，是
            照片之人無訛，因我立即到警局報案，所以有印象可以指認，且搶我的
            人有和我正面對照過」云云及「（是否有親自聽到被告承認搶你？）我
            只認照片，沒有認本人」云云（見原審八十七年度訴字第二二四號第四
          十頁筆錄），於本院前審則稱：「（在警局有指認歹徒？）有。我當時
            指認是照片。（（提示偵查卷第二十一頁照片）是否這些照片？）是。
            後來為什不敢指認？害怕。當時搶我的人有戴安全帽，但我可以看到臉
            部，在警局指認是正確的。（現在可否指認搶你的人是否被告？）嘴部
            及体型都很像，應該就是當庭的被告。（搶你的人所騎機車顏色？）是
            深色機車。我只記得顏色，是深色。（為何以前指認是光陽豪邁機車車
            型？）車型我不是很清楚。我只能明確指出機車是深色的」云云（見本
            院八十八年度上更（一）字第一四四號卷第三十六、三十七頁筆錄）。
        丙、被害人丁○○、丙○○前後所陳，被害人丁○○未能明確指認被告，被
            害人丙○○前後所供則非一致，又被害人丙○○指被告行為之際頭戴安
            全帽，依前開卷附照片（見原審八十七年度訴字第二二四號第二十一頁
            ），被告頭戴安全帽後，已遮去大半臉部，於行搶慌張之際，被害人傅
            雲貞焉能明確指認被告為行搶之人，且被告獲案之際，為警查獲渠騎乘
            竊自被害人戊○○之光陽紫色輕機車，此經被害人戊○○供陳在卷，並
            有贓物領結附卷可稽，此外又查無被告曾騎乘光陽豪邁之機車，被害人
            丙○○之指訴尚具瑕疵而不可信。
（三）、又證人即緝獲被告之員警簡明仁、鄭朝成只能證明拘捕被告之經過，尚難證
        明被告確實有前開搶奪之犯行，即扣案之黑色安全帽縱為被告所有，然亦不
        能證明被告確有前開搶奪之犯行。末按被告之自白，縱非出於強暴、脅迫、
        利誘、詐欺、違法羈押或其他不正之方法而取得，然仍應與事實相符者，始
        得為證據。被告之自白，不得作為有罪判決之唯一證據，仍應調查其他必要
        之證據，以察其是否與事實相符已如前述。則本件被告縱於前揭警訊時自白
        犯罪，惟難認與事實相符而遽為不利於被告之認定，被告之犯罪尚屬不能證
        明，應為其無罪之諭知。
五、原審不察，遽為被告有罪之判決，尚有未洽，被告上訴否認犯罪為有理由，自應
    由本院予以撤銷改判，為被告無罪之判決。
六、據上論斷，應依刑事訴訟法第三百六十九條第一項前段、第三百六十四條、第三
    百零一條前段判決如主文。
本案經檢察官沈世箴到庭執行職務。
中    華    民    國    九十    年      三      月        十九          日
                              臺灣高等法院刑事第二十一庭
                                  審判長法  官  葉  騰  瑞
                                        法  官  黃  國  忠
                                        法  官  江  國  華
右正本證明與原本無異。
如不服本判決應於收受送達後十日內向本院提出上訴書狀，其未敘述上訴之理由者並
得於提起上訴後十日內向本院補提理由書（均須按他造當事人之人數附繕本）。
                                        書記官  吳  碧  玲
中    華    民    國    九十    年      四      月          三          日


司法院資訊處製作；財團法人民間司法改革基金會備份。
